臺灣高等法院刑事判決
111年度上訴字第153號
上  訴  人  臺灣新竹地方檢察署檢察官
上  訴  人  
即  被  告  連仁祥



選任辯護人  凃逸奇律師
上  訴  人  
即  被  告  林永富



選任辯護人  鄭嘉欣律師
上  訴  人  
即  被  告  黃顯翔



選任辯護人  洪坤宏律師
上  訴  人  
即  被  告  葉淳瑩


選任辯護人  王耀星律師
被      告  袁耀強



選任辯護人  蔡健新律師
上列上訴人等因被告等違反毒品危害防制條例案件，不服臺灣新
竹地方法院110年度重訴字第7號，中華民國110年10月5日第一審
判決（起訴案號：臺灣新竹地方檢察署110年度偵字第3507號、
第4380號、第4813號、第5373號），提起上訴，本院判決如下：
    主  文
上訴駁回。
    事  實
一、連仁祥明知大麻係毒品危害防制條例第2條第2項第2款所列
    之第二級毒品，不得非法製造，竟基於製造第二級毒品大麻
    之犯意，先於民國109年2月間，以新臺幣（下同）6萬元，
    向香港籍綽號「阿威」之友人購得大麻種子30顆，自「阿威
    」處及網路習得種植大麻方法，嗣於同年6、7月間邀約陳沅
    榜（由原審法院另行審理中）出資500萬元，用以購買冷氣
    、風管、水冷式冷氣馬達等供栽種大麻使用之設備，並夥同
    具製造第二級毒品犯意聯絡之袁耀強、林永富，於109年10
    月21日承租新竹市○○區○○街0○0號房屋及屋旁空地，在該空
    地搭建鐵皮屋，再續行購買植物生長燈、花盆、培養土等，
    使用上址房屋及鐵皮屋作為栽種大麻之場所（下稱本案製毒
    處所），而於同年11月起將大麻種子分別種入有栽培土及肥
    料之盆內，加以澆水、施肥、照顧，培育其發芽、成株後，
    移植於大花盆內，並架設燈罩、燈管、探照燈、抽風機等設
    備，以此方式栽種大麻活株；俟大麻活株及花苞成長後，連
    仁祥、袁耀強於110年2月間，另僱請同具製造第二級毒品犯
    意聯絡之黃顯翔、葉淳瑩到場協助負責摘剪及製作大麻菸等
    工作，其等使用剪刀以人工方式予以摘取、蒐集、清理後，
    放置於乾燥室內，以繩索吊掛並利用冷氣機之除濕功能及除
    濕機等機器設備使之乾燥製成菸草，再使用剪刀等研磨設備
    將大麻成品轉化成易於施用狀態，以電子磅秤秤重分裝後，
    裝入分裝袋以封口機封裝保存，並另在黃顯祥所經營址設新
    竹市○○區○○路000號之昊鍟企業有限公司內，以捲菸器將上
    開乾燥後之煙草捲成易於施用之香菸以便出售，而以上開方
    式共同栽種、製造大麻。嗣經檢警於110年3月22日在本案製
    毒處所及黃顯翔住處扣得如附表所示之物，始悉上情。
二、案經新竹市警察局第三分局報告及臺灣新竹地方檢察署（下
    稱新竹地檢署）檢察官簽分偵查後起訴。
    理  由
一、證據能力：
　　按被告以外之人，於審判外之陳述，雖不符刑事訴訟法第15
    9條之1至第159條之4之規定，而經當事人於審判程序同意作
    為證據，法院審酌該言詞陳述或書面陳述作成時之情況，認
    為適當者亦得為證據。當事人、代理人或辯護人於法院調查
    證據時，知有第159條第1項不得為證據之情形，而未於言詞
    辯論終結前聲明異議者，視為有前項之同意。刑事訴訟法第
    159條之5定有明文。本案下列所引用被告以外之人於審判外
    之陳述，經檢察官、上訴人即被告連仁祥、林永富、黃顯翔
    、葉淳瑩及被告袁耀強（下稱被告等5人）及其等辯護人均
    同意作為證據，且迄本案言詞辯論終結時均未爭執證據能力
    ，本院審酌該證據資料製作時之情況，亦無違法不當或證明
    力明顯過低之瑕疵，以之作為證據應屬適當，依上開規定，
    認該供述證據具證據能力。至卷內所存經本判決引用之非供
    述證據部分，經核與本件待證事實均具有關聯性，且無證據
    證明係違反法定程序所取得，依刑事訴訟法第158條之4反面
    解釋，均有證據能力。
二、認定事實：
　　訊據被告等5人就上開犯罪事實均坦承不諱（見本院卷第498
    頁），核與證人呂欣怡、郭素琴、陳銘芳、洪明坤、劉雅娟
    之證述情節大致相符，並有新竹市警察局第三分局、臺北市
    政府警察局大安分局、內政部警政署刑事警察局搜索扣押筆
    錄、扣押物品目錄表、扣案物及現場照片、初步勘察報告、
    刑案現場勘察報告、本案製毒處所房屋租賃契約書、蒐證影
    像翻拍畫面、法務部調查局濫用藥物實驗室110年4月19日調
    科壹字第11023004260號、第00000000000號、110年5月3日
    調科壹字第11023004840號、110年5月13日調科壹字第11023
    005430號鑑定書、被告連仁祥與陳沅榜間通訊軟體對話紀錄
    翻拍照片、被告連仁祥玉山商業銀行竹南分行帳號00000000
    00000號帳戶開戶基本資料及交易明細等件在卷足稽，並有
    如附表所示之物品扣案可佐，足認被告連仁祥等5人之前揭
    任意性自白核與事實相符，均可採信。本案事證明確，被告
    連仁祥等5人上揭犯行均堪以認定，均應依法論科。
三、論罪：
  ㈠按大麻為毒品危害防制條例第2條第2項第2款所稱之第二級毒
    品，自不得非法製造、持有。毒品危害防制條例第4條製造
    毒品罪之「製造」，係指就原料、元素予以加工，使成具有
    特定功效之成品者而言，除將非屬毒品之原料加以化合而成
    毒品外，尚包括將原含有毒品物質之物，予以加工改製成適
    合施用之毒品情形在內。而同條例第2條第2項第2款所列之
    第二級毒品大麻，係指長成之大麻植株之花、葉、嫩莖，經
    乾燥後適合於施用之製品而言。故對大麻植株之花、葉、嫩
    莖，以人工方式予以摘取、蒐集、清理後，再利用人為、天
    然力或機器設備等方法，以風乾、陰乾、曝曬或烘乾等方式
    ，使之乾燥，亦即以人為方式加工施以助力，使之達於易於
    施用之程度，自屬製造大麻毒品之行為（最高法院102年度
    台上字第2465號判決參照）。是核被告等5人所為，均係犯
    毒品危害防制條例第4條第2項之製造第二級毒品罪。其等與
    陳沅榜就上開犯行間，具犯意聯絡及行為分擔，均為共同正
    犯。又其等持有大麻種子、意圖製造而栽種大麻之低度行為
    ，為製造大麻之高度行為所吸收，不另論罪。
  ㈡累犯加重部分：
　　被告林永富前因侵占案件，經臺灣臺北地方法院（下稱臺北
    地院）以104年度簡字第1296號判處有期徒刑4月確定；復因
    行使偽造私文書、詐欺等案件，經臺灣士林地方法院（下稱
    士林地院）以104年訴字第159號判處有期徒刑6月、6月、5
    月、3月、4月、4月、5月、5月，經提起上訴後撤回上訴而
    確定；又因詐欺案件，經臺北地院以104年度審簡字第768號
    判處有期徒刑4月確定，上揭3案後經士林地院以105年度聲
    字第828號裁定應執行有期徒刑2年10月確定，於109年6月29
    日易科罰金執行完畢等節，有本院被告前案紀錄表附卷可佐
    ，被告林永富於有期徒刑執行完畢後5年，再犯本件有期徒
    刑以上之罪，為累犯，復參酌司法院釋字第775號解釋所示
    ，其前已因案件經法院論罪科刑，卻又再犯本件犯行，顯見
    對於刑罰之反應力顯然薄弱，適用上開累犯之規定加重，亦
    不致生所受之刑罰超過其所應負擔罪責，導致其人身自由因
    此遭受過苛之侵害，而有不符罪刑相當原則，進而牴觸憲法
    第23條比例原則之情形，是本院審酌上開情狀，認被告林永
    富所犯之犯行應予以加重其刑。
  ㈢刑之減輕部分：
  ⒈按犯毒品危害防制條例第4條至第8條之罪於偵查及歷次審判
    中均自白者，減輕其刑，同條例第17條第2項定有明文。被
    告等5人於偵查及歷次審理時均坦承本案犯行，均應依毒品
    危害防制條例第17條第2項規定減輕其刑。
  ⒉按犯毒品危害防制條例第4條至第8條、第10條或第11條之罪
    ，供出毒品來源，因而查獲其他正犯或共犯者，減輕或免除
    其刑，同條例第17條第1項定有明文。所稱「供出毒品來源
    」之解釋，在毒品之施用、販賣、運輸等犯罪，多有其上游
    毒品來源之前手，但製造毒品行為，本即從無到有之過程，
    原則上無第2條第1項之「毒品」來源，製毒者本身即毒品之
    源頭，將毒品原料加工製成毒品。如必以供出「毒品」來源
    ，為其必要之要件，則製造毒品者，固無從適用該條項規定
    減免其刑。惟立法意旨係「為有效破獲上游之製毒組織，鼓
    勵毒販供出所涉案件毒品之來源，擴大落實毒品之追查，俾
    有效斷絕毒品之供給，以杜絕毒品氾濫，對查獲之毒販願意
    供出毒品來源，因而查獲其他正犯或共犯者，採行寬厚之刑
    事政策，擴大適用範圍，並規定得減免其刑」，是毒品危害
    防制條例第17條第1項之「供出毒品來源」，應解釋包括「
    供出製造毒品原料（含前階段半成品、毒品先驅成分之原料
    ）」及「提供資金、技術、場地、設備者之相關資料」（最
    高法院103年度第6次刑事庭會議決議意旨參照）。另上開規
    定，係出於被告個人對毒品查緝之貢獻度及正確性，使其獲
    得減、免其刑之恩典，是共同正犯間除因均提供毒品來源之
    情資，而各自揭發不同毒品來源之正犯或共犯，或同時或異
    時提供同一毒品上游之相同事證，使有調（偵）查犯罪之公
    務員得以綜合情資發動調（偵）查並破獲同一毒品來源，而
    得「禍福與共」同享該減、免其刑規定之寬典外，被告1人
    所獲減、免其刑之效力自不及於其他共同正犯（最高法院10
    9年度台上字第4148號判決意旨參照）。經查：
　⑴被告連仁祥、袁耀強、林永富均陳稱資金來源係同案被告陳
    沅榜，且陳沅榜知悉提供資金係用於製作大麻之用，並曾於
    台中工廠處討論遷廠至本案製毒處所之事宜，足認使有調（
    偵）查犯罪之公務員因其等之供述，綜合情資而查獲同案共
    犯陳沅榜，均應依上開規定減輕其刑。
　⑵被告黃顯翔、葉淳瑩辯以：共同被告連仁祥、袁耀強均供出
    毒品來源因而查獲同案共犯，其等亦應得以連仁祥、袁耀強
    之受僱人身分，同依上開規定減輕其刑云云，惟被告黃顯翔
    、葉淳瑩均未有實際供出毒品來源之舉，依上開說明，自難
    僅以其他共同正犯所為而同獲得減、免其刑之寬典，其等此
    部分主張尚非有據。
  ⒊按犯罪之情狀顯可憫恕，認科以最低刑度仍嫌過重者，得酌
    量減輕其刑，刑法第59條定有明文。所謂「顯可憫恕」，係
    指被告之犯行有情輕法重之情，客觀上足以引起一般人同情
    ，處以法定最低刑度仍失之過苛，尚堪憫恕之情形而言。經
    查：
　⑴被告黃顯翔、葉淳瑩所為，無視國家對於杜絕毒品危害之禁
    令，其行為固屬不當，應予非難，惟其等僅係受被告連仁祥
    、袁耀強雇用而為剪大麻花葉，以及捲大麻煙之工作，參與
    之程度顯然較為輕微，而毒品危害防制條例第4條第2項之製
    造第二級毒品罪，其法定刑為無期徒刑或10年以上有期徒刑
    之重刑，雖依同條例第17條第2項規定減輕其刑後，最輕刑
    度仍為5年以上有期徒刑，不無情輕法重之情，認縱科以依
    前開減輕其刑後之最低刑度仍嫌過重，乃依刑法第59條之規
    定酌減其刑。
　⑵被告連仁祥、袁耀強、林永富固主張其等亦應依刑法第59條
    規定酌減其刑云云。惟其等為本案之主要參與者，且均已依
    前開偵審中自白及供述毒品來源因而查獲同案共犯之規定減
    輕其刑，已無情輕法重之情形，並無再適用刑法第59條之餘
    地，其等此部分主張，尚無可採。
  ⒋綜上，被告連仁祥、袁耀強、黃顯翔、葉淳瑩所受刑度均應
    依法遞減之，被告林永富則應依法先加後遞減之。　　
四、駁回上訴之理由：
　㈠原審同此認定，以行為人之責任為基礎，審酌被告等5人栽種
    大麻進而製造第二級毒品，助長毒品氾濫及流通，然其製成
    之大麻成品尚未流入市面造成更大危害之犯罪所生損害；兼
    衡其犯罪之手段、情節、犯後業已自白前開犯罪事實，可認
    其犯後態度尚可，兼衡其等教育程度、工作經歷、家庭成員
    、經濟狀況等一切情狀，量處被告連仁祥有期徒刑3年6月、
    被告袁耀強、林永富均判處有期徒刑3年、被告黃顯翔、葉
    淳瑩均判處有期徒刑2年6月；扣案如附表編號1至3、17之毒
    品，應依毒品危害防制條例第18條第1項前段規定，除取樣
    鑑定用罄部分外，連同難以析離之包裝袋宣告沒收銷燬；扣
    案如附表編號4至16、18所示之物，應依同條例第19條第1項
    規定宣告沒收。核以原審之認事用法及沒收之諭知均無違誤
    ，另考以被告等5人之犯罪動機、目的、手段、所製造之毒
    品數量、對社會所生之危害，認原審就被告等5人所處刑度
    尚屬妥適，檢察官上訴主張原審量刑過輕，為無理由，應予
    駁回。
　㈡被告連仁祥、林永富均上訴請求依刑法第59條酌減其刑，被
    告連仁祥另辯稱本案非其所主導，犯罪支配力較低，原審量
    刑過重云云；被告黃顯翔、葉淳瑩均上訴主張應有毒品危害
    防制條例第17條第1項規定適用，且應依釋字第790號解釋意
    旨減輕其刑云云。惟查，被告連仁祥、林永富無從適用刑法
    第59條規定，被告黃顯翔、葉淳瑩無從適用毒品危害防制條
    例第17條第1項規定，均已如前述；而被告連仁祥自承：本
    案大麻種子係伊與「阿威」聯繫購買取得，伊並向陳沅榜借
    款作為大麻工廠之資金，並承租本案製毒處所，及邀約袁耀
    強、林永富一同加入，口頭允諾每月給林永富5萬元、給袁
    耀強每月3至4萬不等之薪水等語（見新竹地檢署110年度偵
    字第3507號卷一第17至22頁），堪認被告連仁祥確為主導製
    造本案毒品之人，其上開辯解顯非可採。另按，釋字第790
    號解釋係以違反毒品危害防制條例第12條第2項「意圖供製
    造毒品之用而栽種大麻」者，因無法適用同條例第17條第2
    項減輕其刑之規定，致犯該罪而情節輕微者未能併得減輕其
    刑或另為適當之刑度，故認法院得依該解釋意旨減輕其法定
    刑至2分之1。然被告黃顯翔、葉淳瑩所為，係該當毒品危害
    防制條例第4條第2項之製造第二級毒品罪，且已依該條例第
    17條第2項減輕其刑，即非屬上開大法官解釋適用範圍，其
    等主張亦非有據。是被告連仁祥、林永富、黃顯翔、葉淳瑩
    之上訴均無理由，亦應駁回。
據上論斷，應依刑事訴訟法第368條，判決如主文。
本案經檢察官翁貫育提起公訴，檢察官葉益發提起上訴，檢察官
陳慧玲、朱婉綺到庭執行職務。
中　　華　　民　　國　　111 　年　　7 　　月　　28　　日
                  刑事第八庭  審判長法　官  陳世宗
                                    法　官  呂寧莉
                                    法　官  林呈樵
以上正本證明與原本無異。
如不服本判決，應於收受送達後20日內向本院提出上訴書狀，其
未敘述上訴之理由者並得於提起上訴後20日內向本院補提理由書
（均須按他造當事人之人數附繕本）「切勿逕送上級法院」。
                                    書記官  謝雪紅
中　　華　　民　　國　　111 　年　　7 　　月　　28　　日
附錄：本案論罪科刑法條全文
毒品危害防制條例第4條
製造、運輸、販賣第一級毒品者，處死刑或無期徒刑；處無期徒
刑者，得併科新臺幣3千萬元以下罰金。
製造、運輸、販賣第二級毒品者，處無期徒刑或10年以上有期徒
刑，得併科新臺幣1千5百萬元以下罰金。
製造、運輸、販賣第三級毒品者，處7年以上有期徒刑，得併科
新臺幣1千萬元以下罰金。
製造、運輸、販賣第四級毒品者，處5年以上12年以下有期徒刑
，得併科新臺幣5百萬元以下罰金。
製造、運輸、販賣專供製造或施用毒品之器具者，處1年以上7年
以下有期徒刑，得併科新臺幣1百50萬元以下罰金。
前五項之未遂犯罰之。

附表:
編號 扣押物 備註 1 大麻活體植株1,540株 新竹地檢署110年度白字第31號，參同署110年度偵字第3507號卷（下稱3507偵卷）卷二第113頁 2 乾燥大麻成品1批(含袋毛重7,025公克) 新竹地檢署110年度白字第30號，參3507偵卷二第111至112頁 3 大麻種子136顆 新竹地檢署110年度白字第29號，參3507偵卷二第110頁 4 植物生長燈89具 原審法院110年度院保字第340號，參原審卷二第5至7頁 5 培養液6罐 原審法院110年度院保字第346號，參原審卷二第187至188頁 6 驅蟲液1罐 原審法院110年度院保字第346號，參原審卷二第187至188頁 7 培養土34包 3507偵卷一第124頁 8 肥料2包 原審法院110年度院保字第340號，參原審卷二第5至7頁 9 灑水器1個 原審法院110年度院保字第340號，參原審卷二第5至7頁 10 剪刀18把 原審法院110年度院保字第340號，參原審卷二第5至7頁 11 磨刀機1個 原審法院110年度院保字第340號，參原審卷二第5至7頁 12 磅秤1臺 原審法院110年度院保字第340號，參原審卷二第5至7頁 13 封口機(含夾鏈袋1箱)2臺 原審法院110年度院保字第340號，參原審卷二第5至7頁 14 冷氣機6臺 原審法院110年度院保字第340號，參原審卷二第5至7頁、3507偵卷一第124頁 15 除濕機1臺 原審法院110年度院保字第340號，參原審卷二第5至7頁 16 抽風馬達1臺 原審法院110年度院保字第340號，參原審卷二第5至7頁 17 大麻菸一批(未拆封4盒及已拆封4包，共880根) 新竹地檢署110年度白字第38號，參3507偵卷二第142頁 18 Marlboro黑藍菸盒49個、透明菸盒65個、空煙管9盒 原審法院110年度院保字第347號，參原審卷二第183頁